最高法院刑事判決　　　　　　九十六年度台上字第一八六一號
上　訴　人　甲○○
上列上訴人因偽造文書案件，不服台灣高等法院中華民國九十五
年十二月二十二日第二審更審判決（九十五年度重上更(三)字第一
五二號，起訴案號：台灣士林地方法院檢察署八十六年度偵字第
九九三三號），提起上訴，本院判決如下：
    主  文
原判決撤銷，發回台灣高等法院。
    理  由
本件原判決撤銷第一審諭知上訴人甲○○無罪（偽造文書部分）
及公訴不受理（侵占部分）之判決，改判論處上訴人以連續行使
偽造私文書，足以生損害於公眾及他人罪刑，固非無見。
惟查：(一)刑法第二百十條之偽造私文書罪，以文書所載之製作名
義人完全出於虛捏或假冒為必要，若製作名義人係委託他人代立
文書，則與假冒之情形有別，自不具備偽造私文書之要件（參照
本院三十年上字第一四一六號判例）。卷附民國八十五年三月一
日之遺產分割協議書（見八十六年度偵字第九九三三號卷第四六
至五一頁），其中關於告訴人曾偉泰部分係由汪如華為代理人，
且汪如華於原審亦供證其上「汪如華」之印文係伊所蓋（見原審
上訴卷第五八頁）。又曾偉泰並於八十五年二月九日書立授權書
（見同上偵查卷第二二、二三頁），其內容為「授權（汪如華）
代理本人所管轄地政機關辦理先母許清美所遺財產之分割繼承登
記有關一切手續（包括訂立遺產分割協議書）並向戶政機關申領
戶籍謄本事項。」如果無訛，則汪如華既係依曾偉泰出具之授權
書，就上訴人與告訴人曾偉泰等人先母許清美所遺財產代理曾偉
泰訂立遺產分割協議書，能否因嗣後告訴人曾偉泰不同意該遺產
分割協議書上之部分內容，逕認上訴人係假冒曾偉泰之名義偽造
上開遺產分割協議書，不無研求之餘地。乃原判決見未及此，遽
認上訴人此部分行為亦應負偽造私文書罪責（見原判決第六頁倒
數第九行至第七頁倒數第七行），即有調查未盡及判決理由不備
之違誤。(二)刑法上所稱之「署押」，係指於紙張或其他物體上由
自然人親自簽署其姓名或其他足以代表姓名意義之符號而言。其
意義在於經由自然人之簽名或畫押，以顯示其獨特之簽名形式或
畫押之特徵，藉以表彰該自然人賦予所簽署文書效力之意志。卷
附繼承系統表申請人欄（見第一審卷第三九頁）及上開八十五年
三月一日遺產分割協議書上立協議書人「曾雅邵」「曾雅顯」署
押係由甲○○委託代書潘良惠簽寫，業據甲○○供明及證人潘良
惠供證在卷（見原審上更(二)卷一第一九頁、卷二第一二二頁）。
如果甲○○未得曾雅邵、曾雅顯之同意或授權，擅自委託代書潘
良惠在繼承系統表申請人欄及遺產分割協議書上立協議書人欄簽
寫「曾雅邵」「曾雅顯」之姓名，揆之上開說明，能否謂非署押
，而應負偽造署押罪責，饒堪研求。乃原判決見未及此，於事實
欄內未認定甲○○有偽造上開署押之事實，已有未合。復於理由
內論述「至『繼承系統表』、『遺產分割協議書』上，告訴人曾
雅邵、曾雅顯姓名之字體均出自同一人之手，且與『繼承系統表
』、『遺產分割協議書』內文字之字跡相同，顯非表示由告訴人
等親自簽署其姓名而具有署押之意義，自難認被告（上訴人）有
偽造該部分署押之可言」（見原判決第十一頁倒數第六行至第十
二頁第一行），要難謂為適法。以上或為上訴意旨所指摘，或為
本院得依職權調查之事項，應認原判決仍有撤銷發回更審之原因
。至原判決不另諭知公訴不受理部分，因公訴人認此部分與上開
發回部分有牽連犯裁判上一罪之關係，基於審判不可分原則，應
併予發回，附此敘明。
據上論結，應依刑事訴訟法第三百九十七條、第四百零一條，判
決如主文。
中　　華　　民　　國　九十六　年　　四　　月　 十二 　日
                      最高法院刑事第六庭
                          審判長法官  呂　潮　澤
                                法官  吳　昆　仁
                                法官  孫　增　同
                                法官  趙　文　淵
                                法官  吳　　　燦
      本件正本證明與原本無異
                                      書  記  官
中　　華　　民　　國　九十六　年　  四 　 月 　十六 　日
                                                Ａ
